臺灣澎湖地方法院民事判決
110年度婚字第4號
原      告  甲○○  
訴訟代理人  謝易澄律師
被      告  乙○○  
上列當事人間請求離婚事件，本院於民國111年10月3日言詞辯論
終結，判決如下：
    主  文
原告之訴駁回。
訴訟費用由原告負擔。
    事實及理由
一、原告主張：兩造於民國65年11月5日結婚，育有4名子女丙○○
    、丁○○、戊○○、已○○（皆已成年）。被告於102年間因不滿
    原告與兄弟間之財產處理問題而對原告及原告姪兒提起訴訟
    （兩造間民事紛爭如下述），令原告於家族中非常難堪，被
    告當時即擅自宣稱與原告全族斷絕往來及結束兩造間之婚姻
    關係。此後，被告除不再幫忙照料原告因直腸癌治療後所使
    用之人工造口，亦未奉養原告之母辛○○○，於辛○○○過世時，
    更無前往祭拜。且被告長年對原告施以言語暴力，令原告難
    以忍受，原告為避免紛爭而搬離原住處，兩造自102年即分
    居迄今，彼此並無任何通訊及關懷，已形同陌路而無夫妻情
    分，婚姻顯存在難以維持之重大事由，爰依民法第1052條第
    1項第3款、第2項，請求擇一判准離婚。並聲明：准原告與
    被告離婚。　　
二、被告則以：被告住處即門牌號碼澎湖縣○○市○○里00○00號房
    屋（下稱系爭房屋）之興建，係經被告出資，原僅登記於原
    告名下，然原告未經被告同意，於101年間將該屋權利範圍2
    分之1移轉登記予訴外人即原告姪兒庚○○（下稱系爭民事紛
    爭），被告因而於102年間對原告及庚○○提起塗銷房屋所有
    權移轉登記訴訟，經本院以102年度家調字第3號調解成立；
    庚○○於109年間對被告提起返還無權占有房屋訴訟，經本院
    以109年度馬簡字第75號判決被告勝訴。系爭民事紛爭發生
    後，原告即自行對外宣稱與被告離婚，然被告於此紛爭前除
    照顧罹癌之原告，亦盡心照料辛○○○；於此紛爭後，原告日
    漸恢復，已可自行更換人工造口，被告亦曾私下探望辛○○○
    ，皆未見到原告在側照顧，況照顧母親本為原告及其兄弟之
    責，非能責成被告，被告於事後才得知辛○○○過世，惟原告
    不同意被告前往祭拜。又原告係自行搬回老家居住，對被告
    不聞不問，要求被告須無條件離婚，不然要拆房子、斷水電
    ，然被告並無任何可責之處等語，資為抗辯。並聲明：原告
    之訴駁回。
三、得心證之理由：
　㈠兩造於65年11月5日結婚，婚後育有子女丙○○、丁○○、戊○○、
    己○○（皆已成年），現婚姻關係存續中，因系爭財產紛爭而
    生民事訴訟等情，有全戶戶籍資料、兩造戶籍資料在卷可稽
    （見本院卷第193至200、233、237頁），並經本院依職權調
    取本院109年度馬簡字第75號卷宗核閱無訛，堪予認定。
　㈡原告依民法第1052條第1項第3款規定請求離婚，為無理由：
　⒈按夫妻之一方受他方不堪同居之虐待，固得請求離婚，惟所
    謂不堪同居之虐待，係指予以身體上或精神上不可忍受之痛
    苦，致不堪繼續同居而言，如非客觀上已達於此程度，不容
    夫妻之一方，以主觀之見解，任意請求與他方離婚（最高法
    院34年上字第3968號裁判意旨參照）。故是否「不堪同居之
    虐待」，應就具體事件，衡量夫妻之一方受他方虐待所受侵
    害之嚴重性，斟酌當事人之教育程度、社會地位及其他情事
    ，是否危及婚姻關係之維繫以為斷（司法院大法官釋字第37
    2號解釋意旨參照）。又請求離婚之原告，對於此項虐待事
    實，除依法律規定無庸舉證外，仍應負舉證責任（最高法院
    37年上字第6882號裁判意旨參照）。
  ⒉原告主張被告因系爭民事紛爭，自102年間即未照顧罹癌之原
    告，亦未照顧原告年邁之母辛○○○等情，據其提出原告之病
    歷資料、身心障礙證明、辛○○○之照片4張等件為憑（見本院
    卷第27、151至157頁），核與證人即原告之弟壬○○證稱：被
    告約於101年間宣稱與伊等家族沒有關係後，就沒有再照顧
    原告及伊等母親辛○○○，辛○○○是由伊等兄弟輪流照顧，已經
    持續好幾年，而伊跟原告於101年年底即同住至今等語（見
    本院卷第185頁）；證人即原告之兄癸○○證稱：伊有聽說被
    告宣稱要和伊等斷絕來往的事，而伊等母親辛○○○本來是獨
    居老人，後來辛○○○與原告、戊○○同住，由伊等兄弟6人之配
    偶輪流照顧，但不包含被告，伊等還有請一個看護等語（見
    本院卷第187頁），均大致相符，堪以認定。惟查，系爭民
    事紛爭之起因，乃被告認原告未經其同意，將系爭房屋權利
    範圍2分之1移轉登記予庚○○，被告因此另案提起訴訟或為抗
    辯等情，亦為被告正當權利之行使，嗣原告自行搬離兩造同
    住之系爭房屋，與辛○○○、戊○○同住，則兩造於系爭民事紛
    爭發生前既未與原告之母辛○○○同住，原告自行搬離系爭房
    屋後，即由原告兄弟等人輪流照顧母親至過世止，豈可反謂
    被告有未盡照顧原告及原告之母而予遺棄之情。至原告主張
    被告施以言語暴力，原告因避免紛爭始搬離系爭房屋等情，
    然兩造爭執之原因，除系爭民事紛爭外，其餘尚非明確，難
    認已逾越夫妻間一般之爭吵、衝突程度，亦難認定係可歸責
    於何人，是原告所舉上開事證，客觀上均難謂已使其受被告
    不堪同居之虐待。
  ⒊從而，原告以其受有被告不堪同居之虐待，依民法第1052條
    第1項第3款規定，請求准其與被告離婚，自屬無據。
　㈢原告依民法第1052條第2項規定請求離婚，為無理由：　
　⒈按有民法第1052條第1項以外之重大事由，難以維持婚姻者，
    夫妻之一方得請求離婚。但其事由應由夫妻之一方負責者，
    僅他方得請求離婚，民法第1052條第2項定有明文。所謂「
    有前項以外之重大事由，難以維持婚姻者」，乃抽象的、概
    括的離婚事由，係民法親屬編於74年修正時，為因應實際需
    要，參酌各國立法例，導入破綻主義思想所增設。上開法條
    所稱「有前項以外之重大事由，難以維持婚姻者」，係以婚
    姻是否已生破綻而無回復之希望，為其判斷之標準，而婚姻
    是否已生破綻無回復之希望，則應依客觀之標準，即難以維
    持婚姻之事實，是否已達於倘處於同一境況，任何人均將喪
    失維持婚姻之意願而定。至於同條項但書所規定「難以維持
    婚姻之重大事由應由夫妻之一方負責者，僅他方得請求離婚
    」，乃因如肯定有責配偶之離婚請求，無異承認恣意離婚，
    破壞婚姻秩序，且有背於道義，有欠公允，同時亦與國民之
    法感情及倫理觀念不合，因而採消極破綻主義。倘該重大事
    由，夫妻雙方均須負責時，應比較衡量雙方之有責程度，僅
    責任較輕之一方得向責任較重之他方請求離婚，如有責程度
    相同時，雙方均得請求離婚，始屬公允，是責任較重之一方
    應不得向責任較輕之他方請求離婚，以符合公平（最高法院
    94年度台上字第2059號、95年度台上字第2924號裁判意旨參
    照）。　
　⒉本件原告雖以上情，主張兩造之婚姻已存有無法維持之重大
    事由，且可歸責於被告等語。然原告係自行搬離原同住之處
    所，造成兩造分居之狀態等情，已如前述，原告又無法證明
    分居之原因係可單方歸責於被告，是原告主張，尚不足採。
    考量夫妻本來自不同之家庭，雙方成長環境及家庭教育不同
    ，性格、觀念自不一致，處世態度及表達方式亦難相同，因
    生活細節、情緒之表達等肇致婚姻上之衝突自屬難免，此有
    賴互相體會婚姻真諦，彼此協調、溝通解決。衡以一般人之
    通常生活經驗、被告維持婚姻之主觀意願及客觀相處狀況等
    情事判斷，本件婚姻客觀上尚未達於倘處於同一境況，一般
    人均將喪失維持婚姻意欲之程度，原告自不得僅憑其一方主
    觀上已喪失維持婚姻之意欲，率爾主張兩造間已有難以維持
    婚姻之重大事由存在。縱認兩造婚姻關係因長期分居，已致
    生重大破綻而無回復之希望，然衡諸原告對於系爭民事紛爭
    並未積極處理，即自行搬離原住處，可認原告之消極不作為
    ，始為致使兩造間夫妻以真摯情意共同生活不復存在，故兩
    造婚姻發生重大破綻之主因，原告之可歸責性實大於被告。
  ⒊從而，原告以兩造間存有難以維持婚姻之重大事由，依民法
    第1052條第2項規定，請求准其與被告離婚，亦屬無據。　
四、綜上所述，原告以上開事實認其受有被告不堪同居之虐待，
    及兩造間有難以維持婚姻之重大事由存在，且係可歸責於被
    告，請求離婚，皆屬無據，原告依民法第1052條第1項第3款
    及同條第2項規定請求離婚，均無理由，應予駁回。
五、本件事證已臻明確，兩造其餘攻擊防禦方法及舉證，經審酌
    於判決之結果不生影響，爰不一一論列，附此敘明。
六、據上論結，本件原告之訴為無理由，依家事事件法第51條，
    民事訴訟法第78條，判決如主文。
中　　華　　民　　國　　111 　年　　10　　月　　24　　日
                  家事法庭　審判長法  官　李宛玲
　　　　　　　　　　　　　　　　　法　官　陳立祥
　　　　　　　　　 　　　　　　　 法　官　王偉為
以上正本係照原本作成。
如對本判決上訴，須於判決送達後20日之不變期間內，向本院提
出上訴狀。
中　　華　　民　　國　　111 　年　　10　　月　　24　　日
                                　書記官　莊心羽